【裁判字號】    97,簡上,108
【裁判日期】    970725
【裁判案由】    確認本票債權不存在
【裁判全文】
臺灣高雄地方法院民事判決             97年度簡上字第108號
上  訴  人  遠東國際商業銀行股份有限公司
法定代理人  乙○○
訴訟代理人  甲○○
被上訴人    丙○○
當事人間請求確認本票債權不存在事件，上訴人對於民國97年1
月18日本院96年度雄簡字第5248號第1 審判決提起上訴，本院97
年7 月18日言詞辯論終結，判決如下：
    主  文
上訴駁回。
第二審訴訟費用由上訴人負擔。
    事實及理由
一、被上訴人起訴主張：民國95年4 、5 月間訴外人李貞輝為開
    設便利商店需款新台幣（下同）20萬元，乃請求被上訴人擔
    任保證人向上訴人借款，經上訴人之行員黃培樺與被上訴人
    相約在住家附近量販店對保簽署貸款相關文件時，當場並未
    告知貸款金額、利率或多做說明文件內容，就逕自拿被上訴
    人之私章蓋用其上，又未交文件影本供審閱，事後竟將175
    萬元自行填載於貸款契約及95年5 月31日被上訴人簽發之系
    爭本票上，故兩造間金（面）額175 萬元之消費借貸關係及
    被上訴人因此而簽發之系爭本票債權均對被上訴人不存在，
    爰訴請確認之。
二、上訴人則以：行員黃培樺進行對保交被上訴人親自簽名時，
    貸款契約及系爭本票上之金（面）額175 萬元已填上，被上
    訴人並非欠缺行為能力之人，對於簽署之效力當有認知，不
    因其內心真意如何而有異，原審竟未參酌黃培華有利上訴人
    之證詞，認定系爭本票及貸款契約書上之金額在對保時均為
    空白未記載，應有誤會等語置辯。
三、原審判決被上訴人全部勝訴，上訴人不服提起上訴，於本院
    聲明：(一)原判決廢棄；(二)被上訴人在第1 審之訴駁回。
四、不爭執事項：
  (一)本件房屋抵押貸款契約書（原審卷62~69 頁）、不動產使用
    狀況同意書（原審卷70~71 頁）、撥款代償暨扣款委託書（
    原審卷72~73 頁）、系爭本票暨到期日授權書（原審卷13頁
    ）等貸款文件上有關共同借款人李貞輝（主借款人）、李承
    豐及被上訴人等之簽名及印文均真正，上載貸款金額與本票
    面額均為「壹佰柒拾伍萬」。
  (二)上訴人承辦對保之行員黃培樺是於主借款人李貞輝簽名於貸
    款文件後，接著始對李承豐，最後才向被上訴人為對保手續
    。
  (三)主借款人李貞輝曾因未遵期繳款，迄94年4 月2 日止尚積欠
    169 萬餘元，於是上訴人執系爭本票聲請獲本院96年6 月22
    日96年度票字第12730 號准許強執行之裁定暨其確定證明書
    （原審卷49~50 頁）。
五、本件爭執：
  (一)被上訴人簽署貸款契約及系爭本票上當時之金（面）額是否
    空白？如是，其效力如何？
  (二)又貸款契約是否未給予被上訴人5 日之審閱期間，而不能對
    其發生效力？
六、判斷結果：
  (一)被上訴人簽署貸款文件時，貸款契約及系爭本票上之金（面
    ）額均是空白，事後填載175 萬元，不能拘束被上訴人，理
    由如下：
  1.貸款文件是交實際借款人李貞輝簽名後，接著被上訴人的行
    員黃培樺始對李承豐，最後向被上訴人為對保手續，已不爭
    執如上，按此順序，主債務人李貞輝既證稱；「（你有把這
    件房貸轉向被告｛上訴人｝申請，告訴原告｛被上訴人｝及
    李承豐？）我有告訴李承豐說有房貸的事情，但是沒有將金
    額的事告訴他｛李承豐｝，因為當初申請時，並不知是否會
    核准，我在原告與被告對保前，一直還沒有將這件事情告訴
    原告．．．」「（本票及貸款契約書上的金額是空白或是已
    填好金額？）金額當時是空白」（原審卷80頁筆錄），再對
    照另一共同借款人李承豐所證：「（提示｛貸款｝契約書？
    ）當時我沒有仔細看內容，也沒有告訴我對保的金額、期限
    及利率，我當時也沒有翻閱，我當時只有將印章拿給黃培樺
    蓋用」等語（原審卷57頁筆錄），在前之李貞輝、李承豐於
    貸款契約及系爭本票簽名時，當時其上之金（面）額均是空
    白，則在後之被上訴人堅稱其只交章給上訴人行員黃培樺蓋
    ，當親簽名於文件上時金（面）額均是空白，堪信為真。
  2.相形於共同借款人李貞輝、李承豐及被上訴人一致之說詞，
    證人即被上訴人之對保行員黃培樺所謂金額、期限及利率的
    部分都會由客戶來蓋章，一定會告知借款人，當時簽本票上
    面寫著金額175 萬元等有利於上訴人之證詞，其中就金（面
    ）額上有被上訴人的章一節，顯與事實不合，此有上訴人提
    出之貸款契約書（原審卷63頁）及系爭本票（原審卷74頁）
    可查，已足令人質疑其可信度外，加上其又是針對受僱執行
    職務之事項為證，事涉己身利害恆屬常情，故其另謂被上訴
    人簽名當時175 萬元金（面）額已寫在上面的證詞，本院認
    屬偏頗不實，難以採信。
  3.既然被上訴人簽署的貸款契約及系爭本票之金（面）額當時
    是空白，此種必要之點的契約要素，在當事人間自無從該為
    意思表示一致而認為契約成立，此觀民法第153 條規定自明
    ，因此事後填上175 萬元金（面）額之本件貸款契約及系爭
    本票，對被上訴人當然不生效力。至關於被上訴人內心認知
    之真實貸款金額究竟多少，又是否與上訴人一致，已屬無關
    緊要，無再贅論必要。
  (二)又貸款契約未給予被上訴人5 日審閱期間，亦不能對被上訴
    人發生效力，理由如下：
  1.按企業經營者與消費者訂立定型化契約前，應有30日以內之
    合理期間，供消費者審閱「全部條款」內容。違反前項規定
    者，其「條款不構成契約之內容」。但消費者得主張該條款
    仍構成契約之內容。中央主管機關得選擇特定行業，參酌定
    型化契約條款之重要性、涉及事項之多寡及複雜程度等事項
    ，公告定型化契約之審閱期間，消費者保護法（下稱消保法
    ）第11之1 條有規定。關此，主管機關所公布之房貸定型化
    契約，已規定應經客戶攜回審閱期間至少5日 ，有財政部89
    年11月24日台財融字第89373160號函公告之「個人購車及購
    屋貸款定型化契約範本」（本卷87頁）可查，上訴人銀行自
    應確實遵守，否則貸款人之消費者可依規定為利己之主張。
  2.惟對被上訴人簽名於貸款契約後，對保行員黃培樺就將所有
    貸款文件帶回之情，上訴人不爭執（本卷81頁筆錄），根本
    未依規定給予審閱期間，無可爭論，依上揭消保法規定，被
    上訴人主張貸款金額175 萬元之約定，不屬契約內容，對其
    不生效力，於法有據。
七、綜上，上訴人所執貸款契約及系爭本票，因就必要之點175
    萬元金（面）額，不但與簽署之被上訴人意思表示不一致而
    均不成立，且貸款契約亦違反依消保法規定應給予被上訴人
    至少5 日之審閱期間，對被上訴人不生效力，從而被上訴人
    訴請確認該175 萬元金（面）額之貸款契約及其因此簽發之
    系爭本票債權均對其不存在，原審為上訴人敗訴判決，核無
    不合，上訴意旨指摘原判決不當，求予廢棄改判，為無理由
    ，上訴應予駁回。
八、據上論結，本件上訴為無理由，依民事訴訟法第436 條之1
    第3項 、第449 條第1 項及第78條規定，判決如主文。
中    華    民    國    97    年    7     月    25    日
                  民事第三庭  審判長法  官  陳嘉惠
                                    法  官  廖純卿
                                    法  官  藍家慶
正本係照原本作成。
本判決不得上訴。
中    華    民    國    97    年    7     月    25    日
                                    書記官  許雅惠


司法院資訊處製作；財團法人民間司法改革基金會備份。
